---
title: "AARE COMPORTAMENTO ELEITORAL E COMPETIÇÃO PELO VOTO"
author: "Vitor Peixoto e Renato Barreto"

        
date: "2º semestre de 2020"

output: html_document
---

```{r setup, include=FALSE}
knitr::opts_chunk$set(echo = TRUE)
```

# Ementa

Teorias clássicas do comportamento eleitoral: teoria sociologia do voto, teoria psicológica e teoria da escolha racional; Pos materialismo e mudança cultural, Conceitos de Partidos Políticos; Competição eleitoral, Ciclos eleitorais dos gastos públicos; Reeleição.


# Apresentação

O curso aborda a interseção entre três grandes dimensões da análise de sistemas políticos democráticos: governos, comportamento eleitoral e partidos políticos. O plano de voo é partir dos estudos sobre comportamento dos eleitores e aterrissar nos estudos sobre estratégias dos partidos políticos nas administrações públicas subnacionais com vistas à reeleição com escalas em trabalhos que abordaram ideologia partidária e gastos públicos.


```{r pressure, echo=FALSE}


```

Primeiramente serão abordadas as três principais teorias explicativas para as escolhas eleitorais dos cidadãos (teorias sociológicas, psicológicas e da escolha racional),  pos materialismo e atitudes democráticas.
Na segunda parte serão tratados temas como conceitos de partidos políticos e aspectos relacionados às estratégias eleitorais dos atores políticos para competição pelo voto.

Por fim, abordar-se-ão comportamentos dos governos no que tange aos gastos públicos sociais e os impactos nas chances de reeleição.

Destarte, os principais temas de análise nesta disciplina podem ser resumidos da seguinte forma: teorias do comportamento eleitoral, ciclos eleitorais dos gastos sociais e reeleição.


# Conteúdo programático (contempla bibliografia obrigatória e complementar)

### 1º encontro:

Apresentação do curso as motivações, estabelcimento de regras, alertas sobre possíveis mudanças no decorrer do curso, esclarecimentos sobre processo de avaliação contínuo e final.

## I) COMPORTAMENTO ELEITORAL 



### 2º encontro: origem e evolução das teorias do comportamento eleitoral
 
BARTELS, L. The study of electoral behavior of American elections and political behavior, 2008. Disponível em: 
http://books.google.com.br/books?hl=pt-PT&lr=&id=0PLNhGk-MlgC&oi=fnd&pg=PA239&dq=bartels+the+study+of+electoral+behavior&ots=qAL6IhMM67&sig=PdKWFZ6sNh65vsYeJ_ezCdbkAjA

CONVERSE, Philip. Researching Electoral Politics. The American Political Science Review, Vol. 100, No. 4.

CAMPBELL, A.; CONVERSE, P.; MILLER, W.; STOKES, D. The American voter. 1980. 

FIGUEIREDO, Marcus. A decisão do voto: democracia e racionalidade. São Paulo: Ed. Sumaré, 1991, pp: 12-42.



### 3º encontro: Controversia entre voto economico e estruturas sociais 

BERELSON, B., LAZARSFELD, P. e McPHEE, W. Voting: A study of opinion formation in a presidential election.  Chicago: University of Chicago Press, 1966.

FIGUEIREDO, Marcus. A decisão do voto: democracia e racionalidade. São Paulo: Ed. Sumaré, 1991, pp: 43-68, 96-144.

LIPSET, Seymour M. O Homem Político. Rio de Janeiro: Zahar Editor. 1967. 



### 4º encontro: Voto econômico retrospectivo e prospectivo


FIORINA, Morris. Retrospective Voting in American Elections. New Haven: Yale University Press. 1981.

FIORINA, Morris. 1981. Economic Retrospective Voting in American National Elections: A Micro-Analysis. American Journal of Political Science, Vol. 22, No. 2 (May, 1978), pp. 426-443.

KIEWIET, D.  Roderick,  RIVERS, Douglas. A retrospective on retrospective voting. Political  Behavior. Agathon  Press,  Inc.  Vol, 6,  No,  4. 1984.

KIEWIET, D.  Roderick . Macroeconomics and micropolitics: The electoral effects of economic issues. Chicago: University of Chicago Press, 1983.

LEWIS-BECK, Michael, PALDAM, Martin. Economic voting: an introduction. Electoral Studies, vol 19 , pp: 113–121, 2000.

LEWIS-BECK, Michael and STEGMAIER, Mary. "Economic Models of Voting" The Oxford Handbook of Political Behavior. Ed. Russell Dalton and Hans-Dieter Klingemann. Oxford: Oxford University Press, 2007. pp.518-537.



### 5º encontro: Mudanças culturais e Partidos Políticos

INGLEHART, Ronald; WELZEL, Christian. Modernização, mudança cultural e democracia: a sequência do desenvolvimento humano. Francis, 2009.

PANEBIANCO, Angelo; DE PARTIDO, Modelos. Organização e poder nos partidos políticos. São Paulo, 2005.

SEILER, Daniel-Louis. Os partidos políticos. UnB, 2000.



## II) PARTIDOS E COMPORTAMENTO DOS GOVERNOS

### 6º encontro: Partidos, ideologia e Politicas Sociais

BATISTA, Cristiane. Partidos políticos, ideologia e política social na América Latina: 1980-1999. Dados,  Rio de Janeiro ,  v. 51, n. 3, p. 647-686,    2008 .   Available from http://www.scielo.br/scielo.php?script=sci_arttext&pid=S0011-52582008000300004&lng=en&nrm=iso

BORSANI, Hugo. Eleições e Economia. Instituições políticas e resultados macroeconômicos na América Latina (1979-1998). Belo Horizonte: Editora UFMG. 
2003. Pp. 35- 89, 163-191.

RIBEIRO, Leandro Molhano. Partidos e políticas sociais nos municípios brasileiros. 2005. Tese de Doutorado. Tese de Doutorado em Ciência Política, IUPERJ/UCAM, Rio de Janeiro.

ARRETCHE, Marta. Federalismo e igualdade territorial: uma contradição em termos?. Dados,  Rio de Janeiro ,  v. 53, n. 3, p. 587-620,    2010 .   Available from http://www.scielo.br/scielo.php?script=sci_arttext&pid=S0011-52582010000300003&lng=en&nrm=iso



### 7º encontro: Modelos de avaliação e política de gastos dos partidos políticos


LAVAREDA, Antonio. Emoções ocultas e estratégias eleitorais. Ed. Objetiva, Rio de Janeiro, 2009.

MARCINIUK, Fernanda Ledo; BUGARIN, Maurício S. A influência da reeleição nas políticas fiscais subnacionais. Revista Brasileira de Economia, Rio de Janeiro, v. 73, n. 2, p. 181-212, 2019

MENEGUIN, Fernando B.; BUGARIN, Maurício. Reeleição e política fiscal: um estudo dos efeitos da reeleição nos gastos públicos. Revista de Economia Aplicada, Ribeirão Preto, v. 5, n. 3, p. 601-622, jul.-set. 2001.


MENEGUIN, Fernando B.; BUGARIN, Maurício; CARVALHO, Alexandre X. de. O que leva um governante à reeleição? Brasília: IPEA, 2005. (Textos para discussão n. 1135) Disponível em:
<http://desafios2.ipea.gov.br/pub/td/2005/td_1135.pdf>. Acesso em: 2 out, 2019.


### 8º encontro: 


ARAUJO JUNIOR, Ari Francisco de; CANÇADO, Paulo; SHIKIDA, Cláudio Djissey. ECONOMICS AND POLITICS: o que determina as chances de reeleição em municípios? o caso das eleições municipais de minas gerais – 2000. Informe Gepec, Cascavél, v. 9, n. 2, p. 1-22, 2005. Disponível em: http://e-revista.unioeste.br/index.php/gepec/article/view/305/221. Acesso em: 02 Ago 2019.


CONCEIÇÃO, Bruno da Silva. Sistema eleitoral e reeleição nas eleições municipais de 2012 para o executivo no brasil. Revista Eletrônica de Ciência Política, Porto Alegre, v. 6, p. 11-25, 2015.


MENDES, Marcos; ROCHA, Carlos Alexandre Amorim. Reeleição sob informação imperfeita: evidência para os municípios brasileiros. Textos para discussão do Departamento de Economia/UnB. Brasília: Ed. UnB, 2004a. 27 p. (Série Textos para Discussão, 313). Disponível em:
<http://www.unb.br/face/eco/cpe/TD/313maio2004MarcoseCAlexandre.
pdf>. Acesso em: 29 set. 2019.	

OLIVEIRA, Adriano; SANTOS, Roberto. BOAS ADMINISTRAÇÕES ELEGEM CANDIDATOS?: uma análise do comportamento dos eleitores em sete capitais brasileiras nas eleições de 2008. Revista Debates, Porto Alegre, v. 3, n. 2, p. 116-138, Não é um mês valido! 2009.


### 9º encontro: 
 
BARRETO, Alvaro Augusto de Borba. Reeleição para o executivo municipal no brasil (2000-2008). Revista debates, Porto Alegre, v.3, n.2, p. 97-115, jul.-dez. 2009 [LINK](http://bibliotecadigital.tse.jus.br/xmlui/bitstream/handle/bdtse/6603/2009_barreto_reeleicao_executivo_municipal.pdf?sequence=1)

____________. Eleições municipais comparadas: a escolha do chefe do executivo no brasil e no uruguai e o impacto sobre os sistemas partidários locais (2000-2005). Revista Brasileira de Ciência Política, Brasília, n. 7, p. 285-318, abr.  2012. [LINK](https://www.scielo.br/scielo.php?pid=S0103-33522012000100012&script=sci_arttext&tlng=pt)

______________. CABEÇA E CORPO: INCUMBENT VERSUS PARTIDO NAS ELEIÇÕES MUNICIPAIS BRASILEIRAS (2000-2012). In: ABCP, 9., 2014, Brasília. Anais. p. 1-22. [LINK](http://bibliotecadigital.tse.jus.br/xmlui/bitstream/handle/bdtse/5707/2014_barreto_partido_eleicoes_municipais.pdf?sequence=1&isAllowed=y)

CAVALCANTE, Pedro. Vale a pena ser um bom prefeito? Comportamento eleitoral e reeleição no Brasil. Opinião Pública, Campinas, vol. 21, nº 1, p. 87-104, abr. 2015. [LINK](https://www.scielo.br/scielo.php?pid=S0104-62762015000100087&script=sci_arttext&tlng=pt) 


### 10º encontro: 

OLIVEIRA, Maria Augusta Teixeira.  A accountability é bela: punição eleitoral e contas irregulares nas eleições para prefeito entre 2004-2016. 2017. 97f. Dissertação, Universidade Federal de Pernambuco. [LINK](https://attena.ufpe.br/bitstream/123456789/29804/1/DISSERTA%C3%87%C3%83O%20Maria%20Augusta%20Texeira%20de%20Oliveira.pdf)  


SAKURAI, Sergio Naruhiko. Testando a Hipótese de Ciclos Eleitorais Racionais nas Eleições dos Municípios Paulistas. Estudos Econômicos, SÃo Paulo, v. 2, n. 35, p. 297-315, jun. 2005. [LINK](https://www.scielo.br/scielo.php?pid=S0101-41612005000200003&script=sci_arttext&tlng=pt)

_______________; MENEZES FILHO, Naércio Aquino. POLÍTICA FISCAL E REELEIÇÃO NOS MUNICÍPIOS BRASILEIROS:: uma análise via dados em painel para o período 1988 - 2000. In: ENCONTRO NACIONAL DE ECONOMIA, 35., 2007, Recife. Anais.  p. 1-20. [LINK](https://www.researchgate.net/profile/Naercio_Menezes-Filho/publication/4731572_POLITICA_FISCAL_E_REELEICAO_NOS_MUNICIPIOS_BRASILEIROS_UMA_ANALISE_VIA_DADOS_EM_PAINEL_PARA_O_PERIODO_1988_-_2000/links/0fcfd51127b6ebb9f2000000/POLITICA-FISCAL-E-REELEICAO-NOS-MUNICIPIOS-BRASILEIROS-UMA-ANALISE-VIA-DADOS-EM-PAINEL-PARA-O-PERIODO-1988-2000.pdf)

SANTOS, André Marenco dos. Topografia do Brasil profundo: votos, cargos e alinhamentos nos municípios brasileiros. Opinião Pública, Campinas, n. 18, p. 1-20, jun. 2013. [LINK](https://www.scielo.br/scielo.php?pid=S0104-62762013000100001&script=sci_arttext&tlng=pt)



## AVALIAÇÃO FINAL (Entrevistas e Entrega de trabalhos)


 
